【裁判字號】    99,台上,7405
【裁判日期】    991125
【裁判案由】    違反槍砲彈藥刀械管制條例
【裁判全文】
最高法院刑事判決            九十九年度台上字第七四０五號
上  訴  人  簡銘助
上列上訴人因違反槍砲彈藥刀械管制條例案件，不服台灣高等法
院台南分院中華民國九十八年五月二十六日第二審判決（九十八
年度上訴字第八五號，起訴案號：台灣嘉義地方法院檢察署九十
七年度偵字第四八二號），提起上訴，本院判決如下：
    主  文
原判決關於簡銘助部分撤銷，發回台灣高等法院台南分院。
    理  由
本件原判決認定上訴人簡銘助有原判決事實欄關於未經許可製造
爆裂物部分所載之犯罪事實，因而維持第一審論處上訴人未經許
可，製造爆裂物罪刑（處有期徒刑四年，併科罰金新台幣五萬元
），併為易服勞役標準之諭知，駁回上訴人在第二審之上訴，固
非無見。
惟查：(一)鑑定書面之內容應包括「鑑定之經過及其結果」，刑事
訴訟法第二百零六條第一項定有明文。而所謂鑑定之經過，指實
施鑑定之程序與步驟，包括鑑定之方法如何，因鑑定之必要而為
資料、資訊之蒐集與內容，及所為判斷意見之根據暨理由；所稱
鑑定之結果，乃鑑定人就鑑定之經過，依其專業知識或經驗，對
於鑑定事項所做之判斷、論證。鑑定書面除應明確說明其鑑定之
結果外，鑑定之經過尤應翔實記載，俾當事人或訴訟關係人得以
質疑該鑑定形成之公信力，使鑑定之結果臻至客觀、正確。茍有
欠缺，法院自應命補正，必要時並得通知實施鑑定之人以言詞報
告或說明，不得專憑不盡之鑑定書面，作為判決之證據。原判決
雖認本件系爭煙火球具有殺傷力，並於理由說明係以內政部警政
署刑事警察局（下稱刑事警察局）第0000000000號鑑
定書及刑偵五字第０九七０一０五九五三號鑑驗通知書為論據等
語（見原判決理由二、(二)）。但上開第0000000000號
鑑定書除記載送驗之本件煙火球（編號1、2、4 ）之成分係煙火
類火藥外（見偵查卷第七八頁）；另於刑偵五字第０九七０一０
五九五三號鑑驗通知書記載：「綜合研判結果認：本件煙火球均
係高空煙火球製品，惟該煙火球以自行加長爆引，致使煙火球使
用方式改變，成為點火投擲引爆之爆裂物，研析認具殺傷力」。
上訴人選任辯護人於原審亦辯稱：依民國九十二年十二月公布爆
竹煙火管理條例第二條第一款規定，本條例所定爆竹煙火係供節
慶、娛樂及觀賞之用，不包括信號彈、煙霧彈或其他類似物品，
其分類如下：一、高空煙火：指煙火主體直徑在七點五公分以上
，其火藥作用時垂直方向射程在七十五公尺以上者（按該條例於
九十九年六月二日修正，刪除高空煙火定義之規定，僅區分一般
爆竹煙火及專業爆竹煙火）。而原判決附表所示之爆裂物（下稱
本件煙火球）係一般民間所使用之小高空煙火拆除而得，其球體
內之成分應與一般民間煙火成分相同，任何人均可購買後持有、
施用，自不因施放方式不同，即認係爆裂物。第一審判決認定本
件煙火球係爆裂物，無非以本件煙火球加裝引信後，成為可投擲
之物為依據。然是否為爆裂物應以有無殺傷力為斷，而非施用方
式，否則市售合法煙火如未以正常方式施放，或點燃後投擲施放
，均可能造成持有合法煙火卻被認係持有爆裂物。且上開爆竹煙
火管理條例既將高空煙火及一般煙火排除在爆裂物之外，本件煙
火球並係一般爆竹煙火內之煙火，導火線亦為原煙火所有，自屬
一般爆竹煙火。則於煙火成分、結構性質及爆炸威力均未改變下
，豈有排除在一般爆竹煙火之外，認係屬爆裂物之理？該鑑驗通
知書並未具體說明本件煙火球係取自高空煙火之一般爆竹煙火，
何以僅因施用方式不同，即認屬具殺傷力之爆裂物？所為鑑定自
不可採云云（見原審卷第一三四至一三五頁、第一七０頁），因
攸關本件煙火球是否仍屬上開爆竹煙火管理條例第二條所稱爆竹
煙火或係槍砲彈藥刀械管制條例所稱具有殺傷力之爆裂物之判斷
，自有再加調查、釐清之必要。原審未使原鑑定機關人員到庭說
明，逕以上開鑑定結果，認本件煙火球係屬槍砲彈藥刀械管制條
例所稱具有殺傷力之爆裂物，難謂無調查職責未盡之違法。(二)判
決理由應依憑證據，並須與卷內證據資料相符，否則即有判決理
由矛盾之違誤。原判決於理由說明：本件煙火球經刑事警察局採
樣其中疑似火藥之黑色粉末送驗，綜合研判結果認定其中疑似火
藥之黑色粉末經檢驗固為煙火類火藥，而爆裂物固係高空煙火球
製品，另採用「試爆法」測試，研判認係具殺傷力之爆裂物。上
訴人選任辯護人辯稱扣案爆裂物未經以同型煙火球引爆所得數據
以資認定殺傷力之有無，僅以使用方式改變即認有殺傷力，應屬
不當云云，容有誤會等語（見原判決理由貳、(四)）。惟原判決附
表所示之爆裂物（即本件煙火球），依原判決所憑判斷基礎之刑
事警察局刑偵五字第０九七０一０五九五三號鑑驗通知書係記載
：「一、外觀檢視係煙火球：1、編號1：呈圓體狀直徑約五點六
公分，淨重約一一０公克，外以黑色膠帶纏繞。2、編號2：呈圓
體狀直徑約五點八公分，淨重約一００公克，外以黑色膠帶纏繞
。3、編號3：呈圓體狀直徑約六點六公分，淨重約一五０公克，
外以黑色膠帶纏繞。4、編號4：呈圓體狀直徑約六點七公分，淨
重約一五０公克，外以黑色膠帶纏繞。二、Ｘ光透視結果：證物
編號1、2、3、4經Ｘ光透視，內部皆疑似有火藥（顆粒狀），經
拆解結果：1、編號1有四層包裝，第一層黑色膠帶，第二層紙膠
帶，第三層透明膠帶，第四層塑膠殼（呈深灰色之兩個半圓形）
，外接發爆引信，內有疑似火藥之黑色粉末，經採樣一公克送本
局化學組化驗，結果為煙火類火藥。2、編號2有三層包裝，第一
層黑色膠帶，第二層紙膠帶，第三層塑膠殼（呈深灰色之兩個半
圓形），外接發爆引信，內有疑似火藥之黑色粉末，經採樣一公
克送本局化學組化驗，結果為煙火類火藥。3、編號3，因其Ｘ光
透視結果與前述證物編號1及編號2雷同，裝於防爆筒以點火器遙
控方式試爆，點燃後爆炸噴出星點狀小火球及大量之白煙，防爆
筒內未發現有鋼珠或其他硬物，與民俗節慶之煙火球類似。 4、
編號4 有三層包裝，第一層黑色膠帶，第二層紙膠帶，第三層塑
膠殼（呈深灰色之兩個半圓形），外接發爆引信，內有疑似火藥
之黑色粉末，經採樣一公克送本局化學組化驗，結果為煙火類火
藥。三、綜合研判結果認：本件煙火球均係高空煙火球製品，惟
該煙火球以自行加長爆引，致使煙火球使用方式改變，成為點火
投擲引爆之爆裂物，研析認具殺傷力」（見偵查卷第八二頁）。
其中原判決附表編號三所示（即鑑定書之編號3 ）之爆裂物固經
刑事警察局裝於防爆筒內以點火器遙控方式試爆，但於點燃後僅
爆炸噴出星點狀小火球及大量之白煙，防爆筒內亦未發現有鋼珠
或其他硬物，因認該物品與民俗節慶之煙火球類似，並未據以認
定具有殺傷力；且該鑑定書雖係以本件煙火球經自行加長爆引，
致使煙火球使用方式改變，成為點火投擲引爆之爆裂物，作為認
定具殺傷力之依據。不僅認定本件煙火球經「試爆法」測試，研
判認具殺傷力，與卷內證據資料不盡相符，且對於本件煙火球究
竟屬爆竹煙火管理條例所稱之爆竹煙火或槍砲彈藥刀械管制條例
所定之爆裂物，並未進一步釐清、審認，遽為論斷，自有判決理
由矛盾及理由不備之違誤。上訴意旨執以指摘原判決不當，尚非
全無理由，應認原判決關於上訴人部分有撤銷發回之原因。
據上論結，應依刑事訴訟法第三百九十七條、第四百零一條，判
決如主文。
中    華    民    國  九十九  年   十一   月  二十五  日
                      最高法院刑事第十一庭
                          審判長法官  黃  一  鑫  
                                法官  張  春  福  
                                法官  林  勤  純  
                                法官  陳  國  文  
                                法官  宋  明  中  
本件正本證明與原本無異
                                      書  記  官  
中    華    民    國  九十九  年   十二   月    三    日
                                                      Q

司法院資訊處製作；財團法人民間司法改革基金會備份。
